【裁判字號】    97,訴,2850
【裁判日期】    980120
【裁判案由】    清償債務
【裁判全文】
臺灣臺中地方法院民事判決              97年度訴字第2850號
原      告  合作金庫商業銀行股份有限公司
法定代理人  丁○○
訴訟代理人  乙○○
            丙○○
            甲○○
被      告  戊○○
上列當事人間請求清償借款事件，於民國98年1月6日言詞辯論
終結，本院判決如下：
    主      文
被告應給付原告新臺幣壹佰萬元，及自民國八十九年七月十六日
起至清償日止，按年息百分之八點九七計算之利息，並自民國八
十九年七月十六日起至清償日止，按上開利率百分之二十計算之
違約金。
訴訟費用由被告負擔。
    事實及理由
一、程序事項之說明：
  (一)被告受合法通知，無正當理由，未於言詞辯論期日到場，核
    無民事訴訟法第386條各款所列情形，爰依原告之聲請，由
    其一造辯論而為判決。
  (二)訴狀送達後，原告不得將原訴變更或追加他訴，但擴張或減
    縮應受判決事項之聲明者，不在此限，民事訴訟法第255 條
    第1項第3款定有明文。本件原告於起訴時，其中利息、違約
    金部分之請求，原係聲明自民國89年7月11日起至清償日止
    ，按年息8.97%計算之利息，並自89年7月11日起至清償日止
    ，按上開利率20%計算之違約金，嗣於訴狀送達後，變更此
    部分之聲明為自89年7月16日起至清償日止，按年息8.97%計
    算之利息，並自89年7月16日起至清償日止，按上開利率20%
    計算之違約金，核其性質係為減縮應受判決事項之聲明，依
    前開規定，自屬適法。
二、兩造之主張：
  (一)原告起訴主張：
    1.被告於86年11月24日與原告簽訂連帶保證書，約定就原告
      持有對訴外人東謚營造有限公司於現在及將來所簽章之付
      款、承兌、背書、或保證之票據、借據、契約及其他一切
      債務憑證以新台幣（下同）5,000,000元為限額，被告願
      與訴外人東謚公司負連帶保證責任。嗣訴外人東謚公司88
      年1月26日簽發本票向原告借款1,000,000元，約定期限至
      89年1月26日，到期還本，利息及違約金之計算悉依票面
      所載，詎訴外人東謚公司自88年3月26日起即未依約繳付
      本息，此時之借款利率應為年息8.97%，原告尚有1,000,
      000元未獲清償。爰依消費借貸及連帶保證之法律關係，
      訴請被告如數給付等語。
    2.被告雖否認86年11月24日連帶保證書簽名之真正；惟查，
      被告於臺灣臺中地方法院檢察署97年度偵字第15668號偵
      查案件中自承於85年間確實有擔任訴外人東謚公司之連帶
      保證人，並在相關文件簽名，雖不知道要擔任幾年之保證
      人，但有授權訴外人謝竹郎處理擔任保證人之事，86年是
      否有簽約已忘記，但應有授權同意訴外人謝竹郎處理；且
      經審視85年、86年之連帶保證書上被告之簽名，應係出於
      同一人之手，被告既自承85年之連帶保證書為其親自簽名
      ，則其否認86年11月24日連帶保證書簽名之真正，即非可
      採。
    3.被告雖以訴外人謝竹郎在另案偵查中之陳述，主張其連帶
      保證責任已於88年1月23日終止及解除。惟兩造間之保證
      為未定期間之保證契約，在保證人通知通知債權人終止該
      契約前，保證人對於已發生之主債務人之債務，仍應負保
      證之責，而被告並未在88年1月26日貸放之主債務發生前
      ，向原告通知終止連帶保證之法律關係，依民法第754條
      規定，自仍應負保證責任。又本件原告主張者為被告應就
      主債務人即訴外人東謚公司對原告之借款債務負連帶清償
      之責，無短期時效之適用，其消滅時效應為15年，是被告
      抗辯應為5年，亦不足採。
    4.聲明：如主文第1項所示。
  (二)被告未於言詞辯論期日到場，惟提出書狀答辯略以：
    1.被告否認原告提出86年11月24日連帶保證書上被告「戊○
      ○」簽名之真正。且原告據以請求所提出之發票日：88年
      1月26日、到期日：89年1月26日、面額1,000,000元之本
      票，其發票人為訴外人東謚公司及巫秋種等，並無被告之
      簽名，原告主張被告係漏未於本票上簽名，而依被告於86
      年11月24日簽立之連帶保證書請求被告負連帶清償之責，
      應屬無據。
    2.依訴外人謝竹郎、巫秋種在臺灣臺中地方法院檢察署97年
      度偵字第15668號偵查時之供述可知，被告擔任訴外人東
      謚公司之連帶保證責任係至88年1月23日止，與該本票之
      發票日為88年1月26日相較，顯係原告通知訴外人謝竹郎
      另尋保證人，而訴外人謝竹郎亦遵原告之指示而另覓保證
      人即訴外人巫秋種，並完成對保程序後，始要求訴外人謝
      竹郎、巫秋種簽立系爭本票而完成借貸手續，因之，被告
      之連帶保證責任已於88年1月23日終止及解除，方符合事
      實。且被告亦已於97年10月27日以霧峰郵局第372號存證
      信函通知原告，聲明被告早已無連帶保證責任，並請求返
      還被告所簽立之相關文件，職是，被告特為終止保證契約
      之聲明。
    3.本件系爭借貸屬短期擔保借貸，為信用貸款之類，應符合
      民法所定5年之期限，非屬15年長期時效之消費借貸；而
      系爭債務發生之時點為88年1月間或之前，而原告至96年
      始為本件請求，其時效應已消滅，原告再為請求，自無理
      由等語。
    4.聲明：原告之訴駁回。
三、得心證之理由：
  (一)原告主張被告於86年11月24日與原告簽訂未定期限之連帶保
    證契約，約定就原告持有對訴外人東謚營造有限公司於現在
    及將來所簽章之付款、承兌、背書、或保證之票據、借據、
    契約及其他一切債務憑證以5,000,000元為限額，被告願與
    訴外人東謚公司負連帶償還責任。其後訴外人東謚公司並於
    88年1月26日簽發本票向原告借款1,000,000元，並約定應於
    89年1月26日到期還本，而訴外人東謚公司則自88年3月26日
    起即未依約繳付等事實，業據提出與所述情節相符之授信約
    定書、連帶保證書及本票等為證；被告雖否認原告提出簽訂
    日期為86年11月24日連帶保證書上被告簽名之真正等語；惟
    查被告並不爭執其曾於85年11月20日與原告簽訂授信約定書
    、連帶保證書之事實，且有原告提出之授信約定書及簽訂日
    期為85年11月20日之連帶保證書為證，自可認該授信約定書
    及85年11月20日之連帶保證書上被告之簽名及印章為屬真正
    。又查經以肉眼觀察原告提出之授信約定書、85年11月20日
    連帶保證書及86年11月24日連帶保證書上被告「戊○○」之
    簽名及印文，其筆畫特徵、組織及書寫慣性等，明顯均是由
    同一人所為，而印文形式亦相似，應可認原告提出86年11月
    24日連帶保證書上被告之簽名，亦應為被告所親為，其簽名
    及印文應為真正；況被告於臺灣臺中地方法院檢察署檢察官
    另案96年度他字第4718號瀆職等案件偵查時亦自承「85年當
    時我只知道要做保證人，我不知道要做幾年，我記得當時我
    有去簽名，可是我有授權謝竹郎處理這件事，86年我忘記謝
    竹郎有無要我去換約，如果謝竹郎說當時有經過我的同意授
    權，那當時應該有經過我的同意授權，只不過事隔多年我忘
    記，我是因為突然收到銀行要告我，才覺得當時我沒有簽名
      」等語（見上揭偵卷第61頁），業經本院調取該案卷宗核
    閱屬實，可認被告僅是忘記其有無簽名，而非未曾在系爭連
    帶保證書上簽名，況如前所述，不論是原告提出85年11月20
    日之授信約定書、連帶保證書或86年11月24日之連帶保證書
    上被告「戊○○」之簽名，應均係同一人所為，是被告抗辯
    該86年11月24日連帶保證書上被告之簽名非真正等情，尚非
    可採。
  (二)被告雖以訴外人謝竹郎於臺灣臺中地方法院檢察署檢察官另
    案偵查時供述其以訴外人東謚公司名義向原告五權分行借款
    1,000,000元，有請被告擔任連帶保證人，所以被告有在85
    年11月20日之相關文件簽名，約定連帶保證之期間係至88年
    11月23日，後來88年要換約時，銀行之人員要知被告之信用
    不好，要訴外人謝竹郎改一個保證人，其才找訴外人巫秋種
    擔任保證人，所以88年11月23日後就改訴外人巫秋種為保證
    人，並簽立本票而完成借貸手續，而抗辯被告之連帶保證責
    任已於88年1月23日終止及解除等語。然為原告所否認，並
    主張系爭連帶保證契約為未定期間之保證契約，在保證人通
    知通知債權人終止該契約前，保證人對於已發生之主債務人
    之債務，仍應負保證之責，而被告並未在88年1月26日貸放
    之主債務發生前，向原告通知終止連帶保證之法律關係，被
    告自仍應負連帶保證之責任等語。按就連續發生之債務為保
    證而未定有期間者，保證人得隨時通知債權人終止保證契約
    。前項情形，保證人對於通知到達債權人後所發生主債務人
    之債務，不負保證責任，民法第754條定有明文。而保證人
    與債權人約定就債權人與主債務人間所生一定債之關係範圍
    內之不特定債務，預定最高限額，由保證人保證之契約，學
    說上稱為最高限額保證。此種保證契約如定有期間，在該期
    間內所生約定範圍內之債務，不逾最高限額者，均為保證契
    約效力所及；如未定期間，保證契約在未經保證人依民法第
    754條規定終止或有其他消滅原因以前，所生約定範圍內之
    債務，亦同。故在該保證契約有效期間內，已發生約定範圍
    內之債務，縱因清償或其他事由而減少或消滅，該保證契約
    依然有效，嗣後所生約定範圍內之債務，於不逾最高限額者
    ，債權人仍得請求保證人履行保證責任，最高法院77年台上
    字第943號判例可資參照。經查，不論是原告提出之85年11
    月20日或86年11月24日之連帶保證書上之被告簽名及印文均
    屬真正，已如前述；而依該連帶保證書之約定條款，並無訴
    外人謝竹郎所言保證責任僅至88年11月23日約定，且訴外人
    謝竹郎雖於另案偵查時供述88年要換約時，銀行之人員要知
    被告之信用不好，要訴外人謝竹郎改一個保證人，其才找訴
    外人巫秋種擔任保證人等語；惟查不論是85年11月20日或86
    年11月24日之連帶保證書，訴外人巫秋種均亦同時擔任訴外
    人東謚公司向原告借款之連帶保證人，有系爭連帶保證書在
    卷可證，可見於訴外人東謚公司在85年11月20日與原告簽定
    授信約定書而向原告借款時，即已邀訴外人巫秋種擔任連帶
    保證人，並無迄88年始因原告之要求更換連帶保證人之事，
    顯見訴外人謝竹郎於另案偵查時之供述，與事實不符，尚難
    僅依其上開供述，即遽認原告與被告之連帶保證契約，業已
    於88年11月23日終止或解除；且查被告於原告就系爭借款之
    88年11月26日放款前，尚未為通知被告終止連帶保證契約，
    是其依系爭連帶保證契約之約定，依前揭法律規定及判例意
    旨，自仍應就原告對訴外人東謚公司之借款債權，負連帶清
    償之責任，被告抗辯其與原告間之連帶保證契約已於88年11
    月23日終止或解除等語，當不足採。
  (三)被告雖又抗辯系爭借貸屬短期擔保借貸，為信用貸款之類，
    其消滅時效應為5年；而系爭債務發生之時點為88年1月間或
    之前，而原告至96年始為本件請求，其時效應已消滅等語。
    惟按請求權，因十五年間不行使而消滅。消滅時效，自請求
    權可行使時起算。民法第125條前段、第128條前段分別定有
    明文；又民法第126條所謂一年或不及一年之定期給付債權
    ，係指基於一定法律關係，因每次一年以下期間之經過順次
    發生之債權而言，其清償期在一年以內之債權，係一時發生
    且因一次之給付即消滅者，不包含在內，最高法院28年上字
    第605號判例參照；故所謂定期給付債權，係指因一定之法
    律關係，因期間之經過順次發生之債權而言。依民法第126
    條規定，凡屬利息、租金、贍養費、退職金及其他與利息、
    租金、贍養費、退職金等具有同一性質之定期給付債權，始
    有該條所定短期消滅時效之適用。而查消費借貸返還請求權
    之時效，按之民法第125條之規定應為15年，並不因係短期
    信用貸款或長期貸款而有不同，是被告以本件系爭借款是短
    期擔保借款而抗辯消滅時效應為5年，自不足採。另依原告
    主張系爭消費借貸係由訴外人東謚公司於88年1月26日向原
    告借款，約定期限至89年1月26日到期還本，迄今尚未逾15
    年，其時效自未消滅，被告抗辯時效已消滅，洵不足採。
  (四)按稱消費借貸者，謂當事人一方移轉金錢或其他代替物之所
    有權於他方，而約定他方以種類、品質、數量相同之物返還
    之契約。又借用人應於約定期限內，返還與借用物種類、品
    質、數量相同之物。民法第474條第1項、第478條前段分別
    定有明文。又保證債務之所謂連帶，係指保證人與主債務人
    負同一債務，對於債權人各負全部給付之責任者而言，此就
    民法第272條第1項規定連帶債務之文義參照觀之甚明。故連
    帶保證與普通保證不同，縱使無民法第746條所揭之情形，
    亦不得主張同法第745條關於檢索抗辯之權利（最高法院45
    年台上字第1426號判例意旨參照）。而連帶債務之債權人，
    依同法第273條第1項規定，得對於債務人中之一人或數人或
    其全體，同時或先後請求全部或一部之給付。本件被告就訴
    外人東謚公司對原告之借款債務，應與訴外人東謚公司負連
    帶清償責任，業如前述，而訴外人東謚公司既向原告借貸1,
    000,000元，而尚有如主文第1項所示本金、利息及違約金未
    清償，被告則為其連帶保證人，揆諸前開說明，原告依消費
    借貸契約及連帶保證之法律關係，請求被告給付，為有理由
    ，應予准許。
四、據上論結，本件原告之訴為有理由，依民事訴訟法第385條
    第1項前段、第78條，判決如主文。
中    華    民    國    98    年    1     月    20    日
                  民事第三庭    法  官  林源森
以上正本係照原本作成。
如對本判決上訴，須於判決送達後20日內向本院提出上訴狀（須
附繕本）。
中    華    民    國    98    年    1     月    20    日
                                書記官  黃士益


司法院資訊處製作；財團法人民間司法改革基金會備份。
